【裁判字號】    99,易,1591
【裁判日期】    991125
【裁判案由】    詐欺
【裁判全文】
臺灣高雄地方法院刑事判決              99年度易字第1591號
公  訴  人  臺灣高雄地方法院檢察署檢察官
被      告  陳淑美
選任辯護人  丁玉雯律師
上列被告因詐欺案件，經檢察官提起公訴（98年度偵字第36991
號），本院判決如下：
    主  文
陳淑美無罪。
    理  由
一、公訴意旨略以：被告陳淑美係址設高雄縣旗山鎮○○○路3
    巷18之8 號1 樓「青岱營造股份有限公司」（下稱青岱公司
    ）之工程部經理，被告之母親賴秀鳳則為該公司負責人，詎
    被告竟意圖為自己不法之所有，於民國98年1 月12日前之某
    不詳時日，先向不知情之友人張茂任佯稱：因青岱公司承包
    政府工程，然該工程款因故遲延撥款，年關將近急需資金周
    轉應急，待領得工程款後即可償還，請代為介紹借款人云云
    ，張茂任旋將上情轉知告訴人劉永明。嗣於98年1 月12日某
    時許，被告遂偕同賴秀鳳、被告胞妹陳淑萍，與告訴人、張
    茂任、邱志生、林譽庭相約在高雄縣大樹鄉○○村○○路陸
    軍砲二營營區附近，商議借款事宜，致告訴人不疑有他，誤
    信被告會如期借款，而允諾以月息3 分（即年息36﹪），借
    款期限3 個月，應付介紹人張茂任仲介費用新臺幣（下同）
    15萬元（由被告負擔）之條件，借款255 萬元予被告後，即
    先於同日提領現金50萬元予被告，並匯款45萬元至被告胞弟
    陳柏志之帳戶內。被告則提供其胞弟陳信甫所有坐落在高雄
    縣旗山鎮○○○路3 巷18之8 號之房屋，設定第二順位抵押
    權以供擔保，並先後開立票面金額300 萬元之支票（發票人
    青岱公司、發票日期98年4 月10日、支票號碼為AB0000000
    ）及票面金額400 萬元之本票（發票人陳信甫、發票日期98
    年1 月12日）交付予告訴人，同時指示告訴人將其中145 萬
    元款項匯至邱志生所使用之中國信託商業銀行帳號為000000
    0000000 號之帳戶內。詎料翌日（13日）邱志生提領帳戶內
    款項140 萬元交付予被告後，被告竟向告訴人謊稱未收到14
    5 萬元款項云云，拒絕清償債務，告訴人方知受騙而查悉上
    情。因認被告陳淑美涉有刑法第339 條第1 項詐欺取財罪嫌
    等語。
二、按犯罪事實應依證據認定之，無證據不得認定犯罪事實；又
    不能證明被告犯罪，應諭知無罪之判決，刑事訴訟法第154
    條第2 項、第301 條第1 項分別定有明文。次按刑事訴訟法
    上所謂認定犯罪事實之證據，係指足以認定被告確有犯罪行
    為之積極證據而言，如未能發現相當證據或證據不足以證明
    ，自不能以推測或擬制之方法，以為裁判基礎。而認定不利
    於被告之事實，須依積極證據，苟積極證據不足為不利被告
    之認定時，即應為有利於被告之認定，更不必有何有利之證
    據；又認定犯罪事實所憑之證據，雖不以直接證據為限，間
    接證據亦包括在內，然而無論直接證據或間接證據，其為訴
    訟上之證明，須於通常一般之人均不致有所懷疑，而得確信
    其為真實之程度者，始得據為有罪之認定，倘其證明尚未達
    到此一程度，而有合理之懷疑存在，無從使事實審法院得有
    罪之確信時，即應由法院為諭知被告無罪之判決。亦即若證
    據資料在經驗科學上或論理法則上尚有對被告較為有利之存
    疑，而無從依其他客觀方法排除此項合理之可疑，即不得以
    此資料作為斷罪之基礎，且刑事訴訟制度受「倘有懷疑，即
    從被告之利益為解釋」、「被告應被推定為無罪」之原則所
    支配，故得為訴訟上之證明者，無論為直接或間接證據，須
    客觀上於一般人均不致有所懷疑而達於確信之程度者，始可
    據為有罪之認定，倘其證明尚未達於「確信」之程度，而有
    合理可疑存在時，即難據以為被告不利認定，換言之，在法
    律判斷上，即不能為被告有罪之認定。又告訴人之告訴，係
    以使被告受刑事追訴為目的，是其陳述是否與事實相符，仍
    應調查其他證據以資審認，告訴人之陳述如無瑕疵，且就其
    他方面調查又與事實相符，固足採為科刑之基礎，倘其陳述
    尚有瑕疵，則在未究明前，自不得遽採為論罪科刑之根據（
    最高法院52年臺上字第1300號、61年臺上字第3099號判例參
    照）。再按刑法第339 條之詐欺罪，係以行為人於客觀上施
    用詐術使人陷於錯誤，並於行為之初，即以意圖為自己或第
    三人不法所有或圖得財產上之不法利益，為其構成要件。所
    謂以詐術使人交付，必須被詐欺人因其詐術而陷於錯誤，若
    其所用方法，不能認為詐術，亦不致使人陷於錯誤，即不構
    成該罪（最高法院46年度臺上字第260 號判例可資參照）。
    又債務人於債之關係成立後，如有債務不履行之情形，在一
    般社會經驗上可能之原因甚多，縱令出於惡意而有遲延給付
    或不為給付之情事，苟無足以證明其債之關係發生時自始故
    意藉此從事財產犯罪之積極證據，根據刑事訴訟法第154 條
    之規定，仍不得僅以債信違反之客觀事實，推定債務人自始
    有詐欺取財之犯意。
三、公訴意旨認被告陳淑美涉有詐欺取財罪嫌，無非係以告訴人
    劉永明之指訴、證人邱志生、張茂任、林譽庭之證述，及邱
    志生上開帳戶交易往來資料明細表、告訴人匯款傳票及本院
    98年度抗字第51號民事裁定，為其論據。訊據被告固坦承有
    透過張茂生向告訴人借款，告訴人並已分別給付50萬元及45
    萬元之事實，惟堅決否認有何詐欺取財犯行，辯稱：伊當時
    確實是為了周轉，才向告訴人借錢，當初言明借款數額是30
    0 萬元，扣掉利息後，實際借款是230 萬元，伊有以公司名
    義簽發300 萬元之支票予告訴人，並以陳信甫之房屋設定抵
    押供擔保，伊總共僅收到95萬元而已，並沒有要求告訴人將
    錢匯到邱志生帳戶，事後係因週轉不靈而沒有能力繼續還款
    的等語（見本院卷二第35頁反、本院卷一第13頁至第13頁反
    ）。
四、經查：
（一）按被告以外之人於偵查中向檢察官所為陳述，除顯有不可
      信之情況者外，得為證據，刑事訴訟法第159 條之1 第2
      項定有明文。偵查中對被告以外之人所為之偵查筆錄，性
      質上係屬傳聞證據，惟現階段刑事訴訟法規定檢察官代表
      國家偵查犯罪、實施公訴，依法其有訊問被告之權，證人
      且須具結，而實務運作時，檢察官偵查中向被告以外之人
      所取得之陳述，原則上均能遵守法律規定，不致違法取供
      ，其可信度極高，職是，本件證人邱志生、林譽庭、張茂
      任於偵查中檢察官以證人身分予以訊問，並經依法具結在
      卷，且無證據顯示檢察官在偵查時有不法取供之情形，亦
      查無證據顯示有顯不可信之情況，是揆諸前揭說明，上開
      證人於偵查中之證述，均具有證據能力。次按被告以外之
      人於審判外之言詞或書面陳述，除法律有規定者外，不得
      作為證據；被告以外之人於審判外之陳述，雖不符刑事訴
      訟法第159 條之1 至同條之4 之規定，而經當事人於審判
      程序同意作為證據，法院審酌該言詞陳述或書面陳述作成
      時之情況，認為適當者，亦得為證據。當事人、代理人或
      辯護人於法院調查證據時，知有刑事訴訟法第159 條第1
      項不得為證據之情形，而未於言詞辯論終結前聲明異議者
      ，視為有前項之同意，刑事訴訟法第159 條第1 項、第15
      9 條之5 分別定有明文。查本判決所引用之各項據以認定
      事實之傳聞證據，被告陳淑美、辯護人及公訴人於本院言
      詞辯論終結前，均不爭執而未曾聲明異議，本院審酌該等
      言詞及書面陳述作成時之情況，並無出於任意性或不正取
      供，或違法或不當情事，且客觀上亦無不可信之情況，堪
      認為適當，揆諸前開說明，依法均有證據能力，合先敘明
      。
（二）被告因欲透過張茂生向告訴人借款，遂於98年1 月12日某
      時許，偕同賴秀鳳、陳淑萍，與告訴人、張茂任、邱志生
      、林譽庭相約在高雄縣大樹鄉○○村○○路陸軍砲二營營
      區附近，商議借款事宜，告訴人允諾後，即於同日提領現
      金50萬元予被告，並匯款45萬元至陳柏志之帳戶內，被告
      則提供陳信甫所有坐落在高雄縣旗山鎮○○○路3 巷18之
      8 號之房屋，設定第二順位抵押權以供擔保，並先後開立
      票面金額300 萬元之支票及票面金額400 萬元之本票予告
      訴人，嗣被告未於約定期間償還借款，上開支票經告訴人
      提示後亦未獲兌現等情，業據告訴人於偵查中指述歷歷，
      且為被告所不否認，復有旗山鎮○○段0000-0000 地號土
      地登記第二類謄本、旗山鎮○○段00000-000 建號建物登
      記第二類謄本、98年1 月12日土地、建築改良物抵押權設
      定契約書、高雄縣旗山地政事務所098 旗字第000017號他
      項權利證明書、陳信甫98年1 月12日簽立票面金額為400
      萬元之本票影本、青岱公司簽立票面金額為300 萬元之支
      票影本及臺灣票據交換所高雄市分所退票理由單影本各1
      紙（見99年度訴字第225 號影卷一第6 頁至第7 頁、第23
      頁至第25頁、98年度司執全字第2161號影卷二第7 頁、本
      院卷一第72頁至第73頁）在卷可稽，是此部分事實，堪信
      為真。
（三）告訴人雖指述被告以不實之事實、美麗之謊言，誘使告訴
      人陷於錯誤而借予被告款項，已符合刑法詐欺取財之構成
      要件云云。然查，被告係因亟需資金周轉，始向告訴人借
      款等情，業據證人即告訴人劉永明於本院審理時證述在卷
      （見本院卷一第46頁），核與證人張茂任於本院審理時到
      庭證稱：因被告工程需款，詢問伊何處得以借款，伊才幫
      被告找資金等語（見本院卷一第55頁反）相符；又被告為
      青岱公司工程部經理，青岱公司於98年間確因應付工程款
      遲延撥付，為支付廠商款項，而急需用款乙節，有被告服
      務證明書、青岱公司工程執行狀態一覽表各1 紙（見98年
      度司執全字第2161號影卷二第13頁、本院卷二第46頁）附
      卷可查，足見被告透過張茂生向告訴人借款之際，已將資
      金週轉困難之情形告知告訴人及張茂任，且被告所陳亦非
      虛妄，自難認被告向告訴人借款時有何施用詐術之情事。
      況證人劉永明於本院審理時復證稱：4 月的票到期沒有兌
      現，被告有還伊一筆5 萬元、一筆15萬元，後來伊在高雄
      交流道附近的家樂福有遇到被告、被告母親、被告妹妹及
      張茂任，他們有在談還款事宜，要求伊再寬限幾天等語（
      見本院卷一第30頁反），是被告於案發當時果真有詐欺取
      財之不法意圖，則於取得告訴人上開借款後，即可置之不
      理，何以另償還部分款項並繼續商談還款事宜？是無從僅
      因被告事後未能償還告訴人借款，即遽以推認其有不法所
      有之詐欺意圖，而以詐欺罪相繩。
（四）又證人劉永明於本院審理時證稱：張茂任有跟伊說被告要
      借300 萬元，要伊到場看抵押物是否足供擔保，98年1 月
      12日前，張茂任有先帶房契、地契、房屋所有權狀等文件
      給伊看，也有跟伊說抵押物有設定抵押給銀行，伊是第二
      順位，98年1 月12日被告有帶抵押物之相關文件，也有開
      公司名義的支票，伊看被告的媽媽及妹妹都有來，人很實
      在，可信度應該很高，伊是看到有開支票，也有設定抵押
      權，且陳信甫是軍人，抵押物是陳信甫的名義，他也有另
      外開1 張400 萬元的本票，伊認為這筆借款有擔保，應該
      沒有問題，才借款給被告的，伊也信任張茂任，他講的也
      很實在等語（見本院卷一第27頁、第28頁反、第29頁反至
      第30頁），核與證人張茂任於本院審理時到庭證述：伊於
      詢問告訴人可否借款予被告時，告訴人有問伊對方有何擔
      保品，伊跟告訴人說有擔保品可以做抵押，伊或被告有將
      謄本文件給告訴人看，告訴人也有問伊被告之信用如何，
      伊跟他說還可以，被告是看到有房子可以設定抵押才答應
      要借出款項的等語（見本院卷一第58頁反至第59頁）；證
      人林譽庭於本院審理時結證稱：伊於98年1 月12日有辦理
      陳信甫不動產之抵押權設定，伊收取資料後隔天就有去辦
      理，設定金額為400 萬元等語（見本院卷一第59頁反至第
      60 頁 ）均相符，足見告訴人係因被告提供陳信甫所有之
      不動產設定抵押，且簽立300 萬元支票及400 萬元之本票
      ，認已足供擔保，且信賴張茂任後，始答應為本件之借款
      。況告訴人自承：伊是個上班族，貸款金額2 、3 百萬對
      伊而言當然很高，伊會擔心此筆借貸無法清償等語（見本
      院卷一第31頁反），則本件借款金額既高達200 多萬元，
      告訴人仍願意借款，足見告訴人應係已就被告之人品、信
      用、財產等均為充分考量後，方願意借款，實難遽認告訴
      人有陷於錯誤之處。再衡情票據之簽發，亦有信用擔保之
      功能，以利現金資金不足者，得以藉票據之簽發暫緩現金
      之實際給付，是非可以簽發支票之初無現金資產，即謂發
      票人於發票之初有詐欺之故意，縱令事後有跳票情事，仍
      屬民事債務不履行之範疇，究與明知票據已拒絕往來，確
      無兌現之可能，卻仍持續簽發票據，而有意圖不法所有主
      觀詐欺故意之情尚有不同。查告訴人借款給被告時，青岱
      公司尚在正常營業中，其仍有藉繼續經營以解決其給付借
      款債務之機會，是縱事後上開支票確有因存款不足遭退票
      情事，惟尚不足以認定被告於借款之時，即具有不法所有
      之意圖致告訴人陷於錯誤而借貸金錢，不得遽此而以刑事
      詐欺罪責相繩。
（五）告訴人另指述被告否認有收受145 萬元，亦符合刑法詐欺
      取財之構成要件云云。經查，告訴人確於98年1 月13日匯
      款145 萬元至邱志生所使用之上開帳戶內，邱志生亦於同
      日提領140 萬元等情，有告訴人98年1 月13日匯款單據影
      本、中國信託銀行股份有限公司99年1 月15日中信銀字第
      09922271201673號函暨所附歷史交易查詢報表各1 份（見
      98年度偵字第36991 號偵卷第4 頁、第18頁至第30頁）在
      卷可按。而證人劉永明於本院審理時到庭證述：被告於99
      年1 月12日當天在合作金庫外面走廊時，有跟伊說餘款14
      5 萬元要匯到哪個帳戶，被告就用紙條把帳號寫給伊，上
      面有寫帳號及戶名為邱志生，伊不清楚為何被告要伊匯到
      另一個帳戶等語（見本院卷一第27頁反、第28頁反至第29
      頁）；證人邱志生於本院審理時則證述：98年1 月13日被
      告打電話給伊，說她沒有帶存摺，要借用伊的帳戶把錢領
      出來，因伊會擔心，就電話聯絡張茂任，張茂任說沒關係
      ，伊就把帳號給張茂任，之後張茂任通知伊錢匯進來後，
      伊就跟張茂任一起去中國信託銀行提領140 萬元，在水土
      保持局後面停車場交給被告，當時只有伊、被告及張茂任
      3 人在場，伊是在電話中口頭告知張茂任伊帳號的，因被
      告有欠伊5 萬元，所以伊只領140 萬元等語（見本院卷一
      第32頁反至第33頁）；證人張茂任於本院審理時則證稱：
      98年1 月12日當天因告訴人無法匯那麼多錢，被告就問伊
      可不可以用邱志生的帳戶，因邱志生沒在現場，伊或被告
      還打電話問邱志生，得知邱志生帳號後，被告就當場寫在
      紙條上，並交給告訴人，因被告跟伊有金錢債務關係，被
      告怕伊會擔心，所以被告才說要透過邱志生帳戶，由伊跟
      邱志生提領現金145 萬元拿至臺南水土保持局給被告，當
      天除伊跟邱志生外，被告還另外帶她媽媽或她妹妹，她們
      那邊是2 個人到場，而被告收到145 萬元後，有從中拿了
      一部份錢還伊等語（見本院卷一第56頁、第57頁反），由
      上開證人劉永明、邱志生、張茂任之證詞可知，渠等就何
      以匯款至邱志生帳戶、如何取得邱志生帳號及交付當時有
      何人在場等情，皆證述不一，互有矛盾，渠等證詞是否屬
      實，已非無疑。又被告既於99年1 月12日已提供陳柏志帳
      戶供告訴人匯款，何以另需指定告訴人匯款至邱志生帳戶
      ？又倘被告於99年1 月13日確係在臺南，何以未與張茂任
      、邱志生共同前往提領金錢，反相約於他地交付金錢？是
      被告辯稱未指示告訴人匯款至邱志生上開帳戶，亦未收受
      145 萬元乙節，尚非不足採信。況告訴人是否給付予被告
      145 萬元，被告是否確實收受款項，核屬債務已否履行之
      民事糾紛，宜循民事訴訟途徑加以解決，無從以此即認被
      告自始有施用詐術之不法意圖。
五、綜上所述，被告上開行為，核與刑法第339 條條第1 項詐欺
    取財之構成要件有間，被告辯稱無本件詐欺取財犯行，尚屬
    可採。檢察官認被告涉嫌前揭犯行所憑之證據，尚未達於通
    常一般之人均不致有所懷疑，而得確信其為真實之程度，依
    刑事訴訟制度「倘有懷疑，即從被告之利益為解釋」、「被
    告應被推定為無罪」之原則，即難據以為被告不利之認定。
    此外，復查無其他積極證據，足資認定被告有何詐欺取財犯
    行，自屬不能證明被告犯罪，依首開說明，自應為被告無罪
    之諭知。
據上論斷，應依刑事訴訟法第301 條第1 項，判決如主文。
本案經檢察官鄧怡君到庭執行職務。
中    華    民    國    99    年    11    月    25    日
                  刑事第七庭    審判長法  官  陳  箐
                                      法  官  洪培睿
                                      法  官  簡佩珺
以上正本證明與原本無異。
如不服本判決應於收受送達後十日內向本院提出上訴書狀，並應
敘述具體理由；其未敘述上訴理由者，應於上訴期間屆滿後二十
日內向本院補提理由書（均須按他造當事人之人數附繕本）「切
勿逕送上級法院」。
中    華    民    國    99    年    11    月    25    日
                                      書記官  蕭家玲

司法院資訊處製作；財團法人民間司法改革基金會備份。
